【裁判字號】    98,簡上,15
【裁判日期】    981030
【裁判案由】    損害賠償
【裁判全文】
臺灣基隆地方法院民事判決              98年度簡上字第15號
上  訴  人
即被上訴人  丙○○
被  上訴人
即  上訴人  甲○○
兼  上一人 乙○○
訴訟代理人
上列當事人間請求損害賠償事件，兩造對於中華民國98年2月19
日本院基隆簡易庭98年度基簡字第23號第一審判決各自提起上訴
，本院於98年10月23日言詞辯論終結，判決如下：
    主      文
兩造上訴均駁回。
第二審訴訟費用，關於丙○○上訴部分由丙○○負擔；關於甲○○、乙○○上訴部分，由甲○○、乙○○連帶負擔。
    事實及理由
一、本件上訴人即被上訴人丙○○（下稱：丙○○）於原審起訴
    主張：
(一)丙○○於基隆培德駕訓班擔任汽車教練多年，因教學認真而
    於駕訓班及學生間擁有良好之風評及口碑，詎料原任職於培
    德駕訓班之被上訴人即上訴人甲○○（下稱：甲○○）與其
    胞弟即被上訴人即上訴人乙○○（下稱：乙○○），自民國
    96年起，連續數月於駕訓班網站留言板上，以匿名方式，使
    用如附表一所示不堪入目之三字經等粗俗言語公然侮辱丙○○，而甲○○、乙○○犯行業經本院基隆簡易庭以97年度基
    簡字第782號、本院刑事庭以97年度簡上字第122號刑事判決
    有罪確定在案。甲○○、乙○○上開共同侵權行為，使丙○○長年累積之信譽持續受到貶損，業績更因此大幅下滑，心
    情亦受重大影響；而甲○○到案後態度惡劣，始終拒絕認罪
    等情，更使丙○○遭受二度傷害。
(二)甲○○、乙○○嗣後雖於本院刑事審判程序表示認罪，然卻
    從未向丙○○認錯，而甲○○於本院刑事訴訟程序亦幾乎完
    全否認犯行，甲○○、乙○○犯後心態之惡劣已對丙○○造
    成更大傷害；甲○○、乙○○雖曾當庭向丙○○道歉，惟僅
    係甲○○、乙○○博取法官同情以減輕自己刑責之技倆。且
    因甲○○、乙○○之侵權行為導致丙○○96年度收入銳減約
    僅836,301元，對照丙○○提出刑事告訴，使甲○○、乙○○不敢繼續犯罪後之97年度，丙○○之收入即已回復以往水
    準達1,005,200元，此有培德駕訓班出具之扣繳憑單可證。
    上開收入減少之事實，仍得間接證明丙○○於遭甲○○、乙○○侵害之時，內心確受到莫大之壓力及痛苦；且丙○○前
    曾因長期扶養重度精神病之二哥及中風之父親積欠一百多萬
    元之卡債，於父親過世後方有時間努力工作大展長才之際，
    卻突遭甲○○、乙○○無端傷害丙○○之人格，對丙○○所
    造成之傷害，實非筆墨得以形容。爰依民法第184條第1項、
    第185條及第195條第1項規定，請求甲○○、乙○○連帶給
    付丙○○新臺幣（下同）30萬元之精神慰撫金，及自起訴狀
    繕本送達翌日起至清償日止，按年息5% 計算之利息；且應
    於蘋果日報壹版之報頭下以7.6×5公分之版面刊登如附表二
    之道歉啟事，並願供擔保請准宣告假執行等語。
二、甲○○、乙○○則請求駁回丙○○在原審之訴，並辯稱：
(一)丙○○主張「業續大幅下滑、抑鬱難伸及精神上及財產上之
    損害非筆墨所得以形容」等語，過於籠統且缺乏具體事證；
    又受到景氣衰退及上半年油價大漲衝擊，全省汽車駕訓班及
    培德駕訓班之其他教練均有業績下滑之現象，而丙○○95年
    至97年度介紹考照成績均為第一名，是以甲○○、乙○○之
    留言與丙○○之業績下滑，缺乏直接因果關係。
(二)丙○○所提態度惡劣之事證係出自台灣基隆地方法院檢察署
    檢察官簡易判決處刑書，然檢察官於偵查期間皆偏重在甲○○部落格之訊息，而甲○○否認犯行乃針對其部落格之訊息
    而非丙○○留言板上之留言；又本院刑事庭97年度簡上字第
    122 號判決事實及理由第4點所述「兼衡及被告2人坦承犯罪
    ，素行良好，並無前科等一切情狀…」等語，可證丙○○所
    提甲○○始終拒絕認罪且犯後態度惡劣等語並非事實。而甲○○、乙○○尚有房貸未繳清，每月亦需分擔家計，丙○○
    所提30萬賠償金實非甲○○、乙○○所能負擔，並非甲○○
    、乙○○拒不負責。再者，丙○○於調解時提出100萬元之
    求償，已造成甲○○、乙○○心理上之龐大負擔，甲○○、
    乙○○已付出沉痛代價，包含刑事責任、良心譴責及工作喪
    失，為此亦奔走法院多次已感身心俱疲，甲○○、乙○○為
    初犯且犯後素行良好，請本院給予甲○○、乙○○改過自新
    之機會。
(三)又甲○○、乙○○認為法律上之犯行係因留言版所起，因此
    在留言版上公開鄭重道歉，應屬合情合理之舉，希望獲得丙○○諒解，然多次道歉留言皆遭到丙○○刪除，於此甲○○
    、乙○○甚感無力。且於蘋果日報壹版刊登廣告所費不貲，
    非一般民眾所能負擔，而本件損害賠償事件純因留言版所起
    ，因此甲○○、乙○○認為將道歉啟事及本院刑事庭97年簡
    上字第122號刑事判決書公開於培德駕訓班的實體公佈欄上
    ，期能彌補甲○○、乙○○先前所犯之過錯。
四、原審為丙○○一部勝訴、一部敗訴之判決，判命甲○○、乙○○ (一)應連帶給付丙○○10萬元，及自起訴狀繕本送達
    之翌日即97年12月16日起至清償日止，按年息百分之5計算
    之利息。(二)應於基隆培德駕訓班22號孫教練–留言板（ht
    tp://board2.tacocity.com.tw/USER/junglung/）刊登如附
    表二所示之道歉啟事連續10日；並駁回丙○○其餘之訴。兩
    造就其敗訴部分各自提起上訴，丙○○上訴聲明求為：(一)
    原判決不利於丙○○之部分廢棄。(二)上開廢棄部分，甲○○、乙○○應再連帶給付丙○○20萬元，及自起訴狀繕本送
    達之翌日起至清償日止，按年息百分之5計算之利息；併應
    於蘋果日報壹版之報頭下以7.6×5公分之版面刊登如附表二
    之道歉啟事。對甲○○、乙○○之上訴答辯聲明則求為駁回
    其上訴。甲○○、乙○○上訴聲明求為:( 一)原判決命甲○○、乙○○連帶給付超過5萬元部分廢棄。(二)上開廢棄部
    分，丙○○在原審之訴駁回；對丙○○之上訴答辯聲明則求
    為駁回其上訴。
五、本件丙○○主張甲○○、乙○○自96年起，連續數月於駕訓
    班網站留言板上，以匿名方式，使用如附表一所示不堪入目
    之三字經等粗俗言語公然侮辱丙○○等情，業經本院基隆簡
    易庭以97年基簡字第78 2號刑事簡易判決依共同公然侮辱人
    ，共九罪，分別判處乙○○應執行拘役貳拾日、甲○○應執
    行拘役拾伍日，如易科罰金，均以1千元折算1日，甲○○、
    乙○○不服提起上訴，復經本院刑事庭以97年度簡上字第12
    2號刑事判決駁回上訴確定，有上開2件刑事判決書在卷可稽
    ，並經原審依職權調取上開刑事卷宗核閱相符，且甲○○、
    乙○○對此於本院審理時亦不爭執，堪信丙○○上開主張為
    真實，甲○○、乙○○確有共同不法侵權丙○○名舉之行為
    存在。是本件之爭點僅為：(一)原審判決甲○○、乙○○應
    連帶賠償丙○○10萬元是否適當？(二)原審判決甲○○、乙○○應於基隆培德駕訓班22號孫教練–留言板（http://boa
    rd2.tacocity.com.tw/USER/junglung/）刊登如附表二所示
    之道歉啟事連續10日是否為回復丙○○名譽之適當處分？查
    ：
(一)按因故意或過失，不法侵害他人之權利者，負損害賠償責任
    。又數人共同不法侵害他人之權利者，連帶負損害賠償責任
    ；不能知其中孰為加害人者，亦同。造意人及幫助人，視為
    共同行為人，民法第184條第1項、第185條均定有明文。復
    按不法侵害他人之身體、健康、名譽、自由、信用、隱私、
    貞操，或不法侵害其他人格法益而情節重大者，被害人雖非
    財產上之損害，亦得請求賠償相當之金額，民法第195條第1
    項前段亦有明文。而不法侵害他人之非財產上損害賠償，應
    斟酌雙方身分、地位、資力與加害程度，及其他各種情形而
    核定其金額（最高法院86年度台上字第511號判決意旨參照
    ）。
(二)本件甲○○、乙○○僅因細故，即在公眾得以共見聞之網路
    部落格內張貼載有輕蔑、令人難堪言詞之文字辱罵同為駕訓
    班教練之丙○○之事實，已如前述，顯有不法侵害丙○○之
    名譽，丙○○遭受甲○○、乙○○公然辱罵致名譽受損，精
    神上確實受有痛苦，其請求非財產上之損害，即屬有據。本
    院審酌兩造之身分、地位、經濟能力，並考量甲○○、乙○○藉由網站此種具有快速傳播媒體之功能，以粗俗之留言傷
    害丙○○之名譽，事後亦不思賠償丙○○所受之損害，致興
    訟多時，造成丙○○生活不便，其精神上自受有相當之痛苦
    暨甲○○、乙○○事後有表示願意道歉等一切情狀，認丙○○請求精神慰撫金以10萬元為適當。是以，丙○○主張原審
    判決賠償10萬元過低，甲○○、乙○○則主張過高，均屬無
    據。
(三)又按名譽被侵害者，並得請求回復名譽之適當處分，民法第
    195條第1項後段固定有明文。惟所謂適當，自應審酌加害行
    為之情狀，名譽受侵害之程度，以及經該處分後，是否得以
    回復被害人之名譽而定。本件甲○○、乙○○係在網站上刊
    登侮辱丙○○之留言，易言之，該侵害丙○○名譽之行為，
    均係在網站上流傳，故因此而知悉上情者，均為在網站上網
    之人，而非一般閱報之民眾，且丙○○並非社會知名人土或
    公眾人物，甲○○、乙○○侵害丙○○名譽之行為亦未經由
    大眾媒體渲染而成為社會矚目之事件，故丙○○以請求甲○○、乙○○在蘋果日報頭版頭刊登如附表二所示之道歉啟事
    藉以回復其名譽之方式，不符比例原則，已逾越相當性，因
    此丙○○請求甲○○、乙○○應在蘋果日報頭版頭刊登道歉
    啟事部分，雖難准許，然本院斟酌上揭文字均係張貼於駕訓
    班網站留言板，足以使上該網站瀏灠之不特定人有所見聞，
    因認甲○○、乙○○應將如附件二所示之道歉啟事連續10日
    張貼於於基隆培德駕訓班22號孫教練–留言板（http://bo
    ard2.tacocity.com.tw/USER/junglung /），客觀上即足以
    回復丙○○之名譽。
六、綜上所述，丙○○依侵權行為法律關係，訴請甲○○、乙○○連帶給付10萬元，及自起訴狀繕本送達翌日即97年12 月
    16日起至清償日止，按年息百分之5計算之利息，並於基隆
    培德駕訓班22號孫教練–留言板（http://board2.tacoci
    ty.com.tw/USER /junglung/）刊登如附表二所示之道歉啟
    事連續10日，為有理由，應予准許；逾此部分之請求，為無
    理由，應予駁回。從而，原審就上開應予准許部分為丙○○
    勝訴之判決，並就金錢給付部分依職權宣告假執行及依聲請
    宣告供擔保免假執行；就上開應予駁回部分則為丙○○敗訴
    之判決，於法均核無違誤。兩造上訴意旨各自指摘原判決不
    當，求予廢棄改判，為無理由，均應予駁回。
七、本件判決基礎已臻明確，兩造其餘之攻擊防禦方法及訴訟資
    料經本院斟酌後，核與判決之結果不生影響，爰不一一論述
    ，再予敘明。
八、據上論結，本件上訴均為無理由，依民事訴訟法第436條之1
    第3項、第449條第1項、第78條，判決如主文。
中    華    民    國    98    年    10    月    30    日
                  民事庭審判長法  官  徐世禎
                              法  官  陳湘琳
                              法  官  林淑鳳
以上正本係照原本作成。
本件判決不得再上訴。
中    華    民    國    98    年    10    月    30    日
                              書記官  周素秋


司法院資訊處製作；財團法人民間司法改革基金會備份。
